【裁判字號】    92,交上易,168
【裁判日期】    921007
【裁判案由】    過失傷害
【裁判全文】
臺灣高等法院高雄分院刑事判決                  九十二年度交上易字第一六八號
    上  訴  人
    即  被  告  甲○○
    選任辯護人  吳春生律師
右上訴人因過失傷害案件，不服臺灣高雄地方法院九十一年度交易字第七三二號中華
民國九十二年五月三十日第一審判決（起訴案號：臺灣高雄地方法院檢察署九十年度
偵字第二一三二八號），提起上訴，本院判決如左：
   主  文
原判決撤銷。
甲○○因過失傷害人，處有期徒刑月，如易科罰金，以佰元折算壹日。
    事  實
一、甲○○考領有合格普通小汽車駕駛執照，於民國八十八年五月三十一日二十一時
    十分許，駕駛車牌號碼ＶＥ─六二六七號自用小型客貨兩用廂型車，沿高雄市楠
    梓區○○○路由南向北方向行駛，途經該路高楠加油站前之外側快車道，適有王
    正彥騎乘車牌號碼ＡＡＴ—三○七號重型機車搭載林宜慧，亦沿該路同方向行駛
    ，因慢車道上設有路障，遂駛入外側快車道而騎乘在甲○○所駕駛之上開廂型車
    右前方。甲○○本應注意駕車欲超越同一車道之前車時，須先按鳴喇叭二單響，
    待前行車減速靠邊或以手勢表示允讓後，後行車始得顯示左方向燈，於前車左側
    保持半公尺以上之間隔超越，行至安全距離後，再顯示右方向燈駛入原行路線，
    而依當時天候雖有下雨，但路面甚寬無缺陷，夜間有照明且視距良好，並無不能
    注意之情事，詎甲○○竟疏未注意超越前車時，應顯示左方向燈並於前車左側保
    持半公尺以上之間隔超過，而貿然超越王正彥，致其所駕駛之上開廂型車右側車
    身擦撞王正彥所騎乘之機車左側，造成王正彥及林宜慧均因重心不穩而倒地，王
    正彥並因此受有頭部外傷併左側枕部硬腦膜下出血、左側骨盆挫傷、臉部多處撕
    裂傷等傷害。然甲○○肇事後，竟未停車察看王正彥之傷勢，反加速逃逸，嗣經
    目睹之路人提供車牌號碼始循線查獲（肇事逃逸部分業經臺灣高等法院高雄分院
    判處有期徒刑六月，現上訴最高法院審理中）。
二、案經王正彥之母乙○○訴由臺灣高雄地方法院檢察署檢察官偵查起訴。
    理  由
一、訊據上訴人即被告甲○○固坦承其確有於右揭時、地駕駛車牌號碼ＶＥ─六二六
    七號自用小型客貨兩用廂型車行經該處，惟矢口否認有何過失傷害犯行，辯稱其
    原本行駛在外側快車道，因從照後鏡看見被害人王正彥所騎乘之機車搖晃得很厲
    害，其遂切入內側快車道，之後便看見被害人自己摔倒，當時其一直行駛在被害
    人前方，並未超越被害人機車，亦未撞及被害人，可能是被害人騎車壓到路上的
    反光板自己不慎跌倒，我有停車本好心要下來協助，但看到有人幫忙就自行離開
    ，被害人受傷是他自己騎車壓到路上反光板所造成云云。經查：
（一）被害人王正彥於原審調查時供稱：當天伊騎乘車牌號碼ＡＡＴ—三○七號重型
      機車搭載林宜慧，沿高楠公路由南向北方向行駛，因該處慢車道上在施工設有
      路障，故機車均駛入快車道，伊也跟著騎過去，當時覺得左後方有車子擠壓上
      來的感覺，就立刻被撞倒，並陷入昏迷，伊只知道是往右邊摔倒的，當時路面
      平坦，且車子是新買的，故伊確定不是自行摔倒的，確實與被告汽車有發生碰
      撞等語明確，核與證人林宜慧於原審亦證述：當天因該處慢車道上設有路障，
      故機車均駛入快車道，被害人亦在該路段Ｖ型反光區塊前便已進入快車道，並
      非突然轉彎，且當天被害人騎車之狀況原本都很平穩，後來伊突然感覺腳踝部
      分受到碰撞，便人車倒地等語相符，其指訴尚堪可採。
（二）證人林宜慧於交通事故現場、警詢及被告另案公共危險案件審理中均證稱「當
      時車子行駛至肇事地，左後側有輛不知車號（暗紅色）轎車擦撞到我們車子，
      我們人車就倒地」、「我感覺有股力量由後方推擠我們的座車，致使車輛向右
      傾斜滑倒，於車倒下時，有一部紅色廂型車自左後方行經我們身旁」、「我的
      左小腿被撞了一下，有感覺被東西擦到的感覺，車子就倒地了，我起身後，有
      一部銀色廂型車裡的人告訴我，他有往前追逐撞我們的車，但因該車開得太快
      追不到，就只告訴我撞我們機車之車的車號」等語明確（詳見本院九十年度交
      上訴字第五一號卷及原審卷第四一頁）。又於原審稱「事發當時我發覺我的腳
      踝部分有受到碰撞，然後人車就倒地，一路上都很穩，所以會突然倒下我也覺
      得奇怪」等語（見原審卷第四七頁至第四八頁），其前後所為證言，雖因車禍
      當時情緒驚慌及案發至今已歷四年等因素，故在枝節上略有差異，惟其就遭車
      輛自後方推擠及擦撞之情節所為供述，則基本事實仍前後一致，其證言自屬可
      信。被告辯護人請求傳訊證人林宜慧再度到庭說明，惟證人已多次說明如上，
      何況案發迄今已逾四年，於原審對法官訊問諸多問題均表示不清楚或忘了，實
      無再傳訊之必要，併此敘明。
（三）依一般人之開車習慣，駕駛者多係往前看，以注意車前狀況，或左右觀看，較
      少前後注視後照鏡之情形，僅於左右轉、倒車或其他必要情形，始會注意後照
      鏡，以注意後方車輛之動態。而本件如依被告甲○○所辯，並未自後超越，均
      保持在被害人王正彥所騎機車之前，其竟一直注意觀看後照鏡之情形，且對於
      後方所發生之情形均持續注意（即從慢車道進快車道，然後又晃動、跌倒），
      其後更停車觀看，顯與一般開車之常情不符，足認被告確有於同一車道上自後
      超越無疑。被告亦自承當時其確有駕駛車牌號碼ＶＥ─六二六七號經過該處，
      並欲左轉進入高速公路，其往前行駛後，有從後照鏡看見被害人之機車摔倒，
      且曾一度停車等語，則被告若非因察覺自己於超越時擦撞被害人，自無於進入
      高速公路前左右車潮速度極快之際，仍始終持續注意後方車況，且於發現被害
      人摔倒之後，即心感不安而立刻停車，並等待一段時間後始再逃逸之理。綜上
      所述，被害人所騎乘之機車確係遭被告汽車超車擦撞後失去平衡而滑倒等情，
      應堪認定。
（四）被告辯稱被害人之機車原本就搖晃得很厲害，應係因碰觸路面上反光板而跌倒
      云云。惟被害人王正彥於本院另案調查中指稱「當時因右邊的慢車道在施工，
      其他機車都往快車道騎。我才會跟著騎到快車道，我是在到反光板前就進入快
      車道，所以我不可能會撞到反光板，而且反光板的前面都有路障，更不可能會
      撞到反光板」等語，而依一般人騎乘機車之經驗，雖有自己不慎摔到之可能，
      但其情形甚少，非屬常態。且被害人王正彥所騎機車狀況十分良好，車身極新
      ，此有照片附卷可證，衡情自無自行摔倒之可能。況且佐以證人林宜慧右揭所
      述：王正彥駕駛之機車係在外車道接近內車道黃色分道線處被撞，伊乘坐在後
      座，感覺有股力量由後方推擠機車，致使機車向右傾斜滑倒，於機車倒下時，
      有一部紅色廂型車自左後方行經伊二人身旁等情觀之，被害人王正彥駕駛之機
      車應係遭他車擦撞後，始失去平衡而摔倒，並非無故滑倒至明。何況證人即交
      通警員林棈枝於原審亦證稱「該路段不曾有路面反光板造成事故之情形」等語
      （見原審卷第三六頁），被告以被害人機車輪胎已磨平或下雨等情，推認被害
      人可能係騎車不慎自己摔倒，並稱「沒有人看到，警察說有此可能，但不知是
      何人，我從後照鏡看到他跌倒，才判斷可能是碰到反光板跌倒」云云（見本院
      卷第三七頁），顯屬推測飾詞，並不可採。
（五）設若被告駕駛之小客貨車未撞到機車，何以銀色廂型車之駕駛人會提供被告之
      小客貨車之車號給警方而追查到被告，而被告亦承認當時有途經肇事地點，且
      王正彥亦確於當場摔倒。如被告確未擦撞被害人之機車，則該銀色廂型車車內
      人員自無故意誣陷之可能，足見證人林宜慧之證述應可採納。而被告若非因過
      失肇事而心感不安，亦應無即時停車，等一段時間後再離開逃逸之理。又依卷
      附被害人王正彥所騎乘之機車係右側燈及右防護罩上方有損壞，左側車身則未
      損壞，足認該機車係向右傾倒無疑。至被告辯稱其所駕駛之上開廂型車右方並
      無新刮痕云云，惟依卷附車輛相片以觀，被告之廂型車前方架有保險桿，車身
      兩側亦有橡膠飾條，且被告之廂型車無論在體積或重量等方面，皆遠大於被害
      人所騎乘之前揭機車，故若係被告廂型車之保險桿部分或橡膠飾條部分輕微擦
      撞被害人之機車，或甚至僅輕微碰撞被害人或證人林宜慧之腿部，均有可能造
      成被害人重心不穩而跌倒，而未於被告廂型車之車身上留下任何擦撞痕跡。自
      難以雙方之車輛均查無碰撞痕跡，即斷定未曾發生碰撞之事實，故此部分尚難
      為被告有利之認定。
（六）按「汽車超車時，欲超越同一車道之前車時，須先按鳴喇叭二單響或變換燈光
      一次」、「前行車減速靠邊或以手勢或亮右方向燈表示允讓後，後行車始得超
      越。超越時應顯示左方向燈並於前車左側保持半公尺以上之間隔超過，行至安
      全距離後，再顯示右方向燈駛入原行路線」，道路交通安全規則第一百零一條
      第三款、第五款分別定有明文，被告係領有駕駛執照之駕駛人，對此應知之甚
      詳。其車行經肇事地點，自應注意遵守上開規定，而前開肇事路段之天候雖有
      下雨，但路面甚寬無缺陷，夜間有照明且視距良好，並無不能注意之情事，惟
      竟疏於注意，率爾在未保持安全間隔及未注意車前狀況之情形下超車，致機車
      駕駛人王正彥受撞倒地，其有過失，已灼然甚明。被告又認被害人之母在偵查
      中提出告訴應已逾六個月之期間，惟被害人之母乙○○係於檢察官八十八年十
      月十八日訊問時表明要提出告訴，距本案事故發生或知悉被告時起，顯未逾六
      個月之告訴期間，尚有誤會。又被害人確係因本件車禍而受有頭部外傷併左側
      枕部硬腦膜下出血、左側骨盆挫傷、臉部多處撕裂傷等傷害，此有診斷證明書
      三紙附原審卷可稽，與被告之過失行為間，並有相當因果關係，本件事證明確
      ，被告犯行堪以認定。
二、核被告甲○○所為，係犯刑法第二百八十四條第一項前段之過失傷害罪。原審以
    被告罪證明確，予以論罪科刑，固非無見。惟查，原審判決認定當時天候晴朗，
    路面乾燥等情，與事實不合，已有違誤；又認被告係未注意車前狀況及兩車併行
    之間隔之疏失所肇事云云，然綜據被害人王正彥及證人林宜慧之供述，應認被害
    人所騎乘之機車係遭被告汽車超車擦撞後失去平衡而滑倒無訛，即被告亦稱「我
    看到被害人騎機車在快車道我車右前方晃動」等語（見本院卷第三七頁），是被
    告之過失應係違反道路交通安全規則第一百零一條第三款、第五款之規定，此部
    分亦有未洽。被告上訴意旨否認犯行，雖無理由，但原判決既有上述可議之處，
    自應由本院將原判決撤銷改判。審酌被告並無前科，素行尚佳，此有臺灣高等法
    院被告全國前案紀錄表在卷可參，其因一時疏忽未注意超車之規定而肇事，惡性
    非重，但犯後狡飾否認犯行，且迄未與告訴人達成民事和解，及被害人傷勢非輕
    等一切情狀，仍量處原審所處有期徒刑三月，並諭知易科罰金之折算標準，以資
    懲儆。
據上論結，應依刑事訴訟法第三百六十九條第一項前段、第三百六十四條、第二百九
十九條第一項前段，刑法二百八十四條第一項前段、第四十一條第一項前段，罰金罰
鍰提高標準條例第一條前段、第二條，判決如主文。
本案經檢察官朱文彬到庭執行職務。
中      華      民      國     九十二     年       十     月     七     日
                              臺灣高等法院高雄分院刑事第三庭
                                  審判長法官  周賢銳
                                        法官  謝宏宗
                                        法官  黃建榮
右正本證明與原本無異。
不得上訴。
                                  法院書記官  鄭翠芬
中      華      民      國     九十二     年       十     月     七     日
附錄：本判決論罪科刑法條：
刑法二百八十四條第一項前段：
因過失傷害人者，處六月以下有期徒刑、拘役或五百元以下罰金。


司法院資訊處製作；財團法人民間司法改革基金會備份。
